臺灣高等法院臺南分院刑事判決　　　 96年度選上訴字第806號
上　訴　人　臺灣臺南地方法院檢察署檢察官
被　　　告　甲○○
被　　　告　乙○
上列上訴人因被告賄選案件，不服臺灣台南地方法院95年度選簡
上字第6號中華民國96年6月1日第一審判決 （起訴案號：臺灣台
南地方法院檢察署年度選偵字第24號），提起上訴，本院判決如
下：
    主  文
上訴駁回。
    理  由
一、公訴要旨
（一）起訴事實：甲○○、乙○二人均為民國95年基層公職人員
      選舉臺南縣白河鎮崁頭里里長選舉之有選舉權人，王伸
      為前揭選舉白河鎮崁頭里里長候選人，王西雄則為王伸
      之父親兼助選人員（後二者均另由檢察官提起公訴）。王
      伸為從事競選活動，與王西雄共同策畫，訂購相當數量
      之「茶葉禮盒、咖啡禮盒、瓜子禮盒及香菸」，基於概括
      犯意，連續由王伸、王西雄父子，自95年 3月下旬某日
      起，至同年 4月下旬某日止，將前揭四種禮品交付予甲○
      ○及乙○二人，並以明示或默示之方式，拜託甲○○及乙
      ○將選票投給候選人王伸，據以對有投票權之人交付賄
      賂而約其為一定投票權之行使，甲○○及乙○二人則收受
      前揭禮盒，並許以為一定之行使。
（二）起訴法條：刑法第143條第1項。
（三）起訴證據：
    1.被告甲○○於坦承收受扣案之荼葉、咖啡及瓜子禮盒、香
      菸等語。
    2.被告乙○坦承收受扣案之荼葉禮盒及香菸等語。
    3.證人王伸之證述。
    4.證人王西雄之證述。
    5.扣案荼葉禮盒、咖啡禮盒、瓜子禮盒、香菸及名片。
二、本院之判斷
（一）按犯罪事實應依證據認定之，無證據不得認定犯罪事實；
      不能證明被告犯罪者，應諭知無罪之判決，刑事訴訟法第
      154條第2項、第301條第1項分別定有明文。又事實之認定
      ，應憑證據，如未能發現相當證據，或證據不足以證明，
      自不能以推測或擬制之方法，以為裁判基礎（最高法院40
      年台上字第86號判例意旨參照）。且按刑事訴訟法第161
      條第1項規定：檢察官就被告犯罪事實，應負舉證責任，
      並指出證明之方法。因此，檢察官對於起訴之犯罪事實，
      應負提出證據及說服之實質舉證責任。倘其所提出之直接
      證據或間接證據，或其所指出之證明方法，並未達到通常
      一般之人均不致有所懷疑，而得確信其為真實之程度，而
      有合理之懷疑存在而無從使事實審法院得有罪之確信時，
      基於無罪推定之原則，即應為被告無罪判決之諭知（最高
      法院76年台上字第4986號、92年台上字第128號判例意旨
      參照）。
（二）訊據被告二人固坦承收到扣案禮品，惟均堅詞否認有投票
      受賄之犯意，被告甲○○辯稱：我有收到東西沒錯，但是
      何人送來的我不知道，因為送來當時我不在場，我是在隔
      天我母親才告訴我，這些東西是「西雄」送來的，因為他
      也曾經送我東西，所以我就拿起來吃了，在當時我並不知
      道他兒子要競選里長等語。被告乙○則辯稱：我是在被查
      獲約一個禮拜前，在我家外面放置工具之倉庫發現扣案物
      品的，之後我就拿回家食用。直到被查獲後，經過其他人
      與警察告知，才知道東西是何人送的等語。
（三）經查：
    1.ａ證人王伸於偵查中證述：「（有的時候送禮是你自己
        去，有時候是王西雄自己去，有時候是你們兩人一去嗎
        ？）我沒有自己去送禮過，我都是跟他一起去送禮拜票
        ，我不知道他有沒有自己去送禮，還有一種可能是我爸
        爸朋友去送的」、「（你送了哪些人？請你在名冊上勾
        出來）．．．甲○○、．．．乙○．．．」、「（選民
        乙○這一戶送禮，是你自己或是跟你爸爸一起去？）我
        們兩人一起去送禮，直接交給乙○本人」、「（你們跟
        乙○拜票幾次？）就送禮那一次」、「（你們拿禮物去
        給這些人時都是怎麼拜票？）我們是跟他們說如果我出
        來，會不會投票給我」等語（見偵查卷10至12、336、
        337頁）。
      ｂ證人王西雄於偵查中證述：「（乙○是和你一起長大之
        朋友嗎？）是的」、「（乙○那邊之禮品是你去送的，
        還是你兒子去送的？）是我去送的」、「（你去送禮時
        是拿給乙○家什麼人？）我有去乙○家兩、三次，我自
        己騎機車去他家親手把禮品交給乙○」、「（你怎麼跟
        乙○拜託？）我跟他說我們是老朋友了，這我出來選好
        不好」等語（見偵查卷29、30、97、341頁）。
      ｃ由ａ、ｂ所述，可知證人王伸、王西雄二人對於究竟
        係單獨或共同送禮予乙○，以及送禮予乙○時如何拜票
        等情，所述並不相符，在未究明瑕疵前，本無法遽為憑
        信。
    2.ａ證人王西雄於審理中改證稱：「（你在選舉期間，是否
        有去找過乙○？）95年3月15日到25五之間，我有去找
        過乙○」、「（你去找乙○做何事？）第一次去時乙○
        不在，第二次約在95年3月20幾日，我在乙○家門口遇
        到乙○」、「（第一次你是拿什麼東西給乙○？）我第
        一次拿香煙、茶葉去給乙○」、「（你拿香煙、茶葉去
        乙○家用意為何？）我是要前去徵求乙○意見，我要出
        來競選里長是否可行」、「（你要出來競選里長，帶東
        西給人家是要做什麼？）如果乙○來我家的話，他都會
        帶東西過來給我，如果我要去他家，我也會帶東西去他
        家給他，這是我們互相之習慣」、「（你第一次是否有
        帶競選名片？）沒有，三月份時都還沒有登記」、「（
        你是否有去找甲○○？）有，但是他都不在家，他都在
        山上養雞」、「（你是何時去找甲○○的？）大約也都
        是在三月份」、「（你帶什麼東西去給甲○○？）我有
        帶瓜子禮盒跟咖啡」、「（你帶東西是去做什麼？）因
        為大家都互相認識，甲○○也會帶雞來我家給我，所以
        我也會帶東西去給他」、「（你去找甲○○做什麼？）
        我也是要去徵求他意見，說我出來競選好不好，但是我
        沒有遇到甲○○」、「（你既然沒有遇到乙○、甲○○
        ，為何不把東西帶走？）因為我去時他們都不在，我就
        把東西放著，之前也是有人把東西放在我家，我也不知
        道是什麼人放的，這在我們鄉下是很平常事情」、「（
        你去找乙○時，是否有拿過名片給他？）兩次都沒有」
        、「（你去找乙○時，是你獨自前往，還是跟你兒子一
        起去的？）兩次都是我自己去的」、「（你去找乙○時
        ，你說你第一次有帶東西，你沒有遇到乙○，你是把東
        西放在何處？）我是把東西放在他家隔壁一間倉庫桌上
        ，倉庫沒有門」、「（你在偵訊中你有具結作證，證述
        說你是親手把禮品交給乙○，是否有這樣說過？）我忘
        記了」、「（請庭上提示95年度選偵字第24號第97頁，
        你當時向檢察官說你是將禮品親手交給乙○的，有何意
        見？）我記得當時我並沒有說這樣的話，當時我是向檢
        察官說我忘記東西是交給誰，當時檢察官很兇的說乙○
        還是乙○的太太、乙○的兒子為什麼不記得，我說我是
        真的忘記了，但是檢察官要我講一個人，我就說是乙○
        好了」、「（你當時有無向檢察官說你向乙○拜託是關
        於選舉事情？）是的」等語（見原審卷50至55頁）。
　    ｂ證人王伸於原審證述：「（這次崁頭里里長是否有出
        來競選？）有」、「（何時登記參選？）4月10日」、
        「（你出來競選，有無去拜訪過在庭二位被告？）登記
        以後有，登記之前沒有」、「（你之前有無協同你父親
        去拜訪過在庭二位被告？）沒有」、「（你出來競選之
        後，有無贈送禮品給選民？）沒有」、「（你在警訊中
        說有送東西給里民，要出來參選里長，發放給選民讓選
        民知道你要出來參選里長，有何意見？）當時我有這樣
        說」、「（你有無這樣做？）沒有」、「（既然不是這
        樣，為何在警訊中做此陳述？）因為我是第一次被抓」
        、「（你在偵訊中有無說你有送東西給選民？）當時警
        察跟我說被查獲的人很多，他要我趕快認一認就可以回
        去了」、「（你意思是說，你在警、偵訊中說有送禮給
        選民的話都是不實在的？）是的」、「（你有無去拜訪
        乙○，並把名片交給他，請他支持你？）有」、「（你
        在檢察官偵訊中說你有送禮給一百多戶選民？）我是有
        說我有送禮給一百多戶選民，但是是我父親送的」、「
        （請庭上提示95年度選偵字第24號偵查卷第11頁，你在
        偵查中說甲○○、乙○禮品都是你送去的，有何意見？
        ）當時檢察官問我知不知道送給誰，我說我不知道，後
        來檢察官問我為何會不知道，檢察官就拿名冊就我隨便
        勾幾個人，至於我有無說其他的，因為是我父親送的我
        不曉得，這句話我有沒有說我已經忘記了」等語（見原
        審卷55至58頁）。
      ｃ由ａ、ｂ所述，可知證人王伸、王西雄二人於審理中
        之證述均翻異其等於偵查中之證述。
    3.原審勘驗證人王伸、王西雄二人於偵查中錄音光碟，結
      果僅有影像並無聲音，有勘驗筆錄一份在卷為憑（見原審
      卷74、75頁）。
    4.綜上，關於被告二人如何收受賄賂，不僅證人王伸、王
      西雄二人證述不一，且證人前後所述亦相歧異，而此一瑕
      疵又無其他方法可資辨明，自無法引為被告二人不利之認
      定。此外，亦無其他證據可證明被告二人與證人間有投票
      受賄之合意。從而，檢察官就其所指被告二人觸犯刑法第
      143條第1項投票行賄罪之犯行，尚未舉證明確而達令人信
      實無疑之程度，既無積極證據足以證明被告有何公訴意旨
      所指之犯行，自應為無罪之諭知。
（四）原審因以不能證明被告犯罪，而為被告無罪之判決，於法
      核無違誤。檢察官仍執前詞提起本件上訴，為無理由，應
      予駁回。
三、適用法條：刑事訴訟法第368條。
本案經檢察官吳忠賢到庭執行職務。
中　　華　　民　　國　　96　　年　　8 　　月　　15　　日
                  刑事第三庭    審判長法　官  陳義仲
                                      法　官  宋明蒼
                                      法　官  蔡勝雄
以上正本證明與原本無異。
不得上訴。
　　　　　　　　　　　　　　　　　　　書記官  汪姿秀
中　　華　　民　　國　　96　　年　　8 　　月　　16　　日
